台灣台中地方法院刑事判決　　　　　　　　　　　　　九十四年度訴字第一六號
　　公　訴　人　台灣台中地方法院檢察署檢察官
　　被　　　告　戊○○
　　選任辯護人　王庭鴻
右列被告因偽造有價證券案件，經檢察官提起公訴（九十三年度偵緝字第一二七二號
），本院判決如左：
    主  文
戊○○無罪。
    理  由
壹、公訴意旨略以：被告戊○○明知其所持有以華泰商業銀行迪化街分行儲蓄部為付
    款人，支票存款帳號0000000000000號，瑀欣企業有限公司（下稱
    瑀欣公司）為發票人，發票日為九十二年八月三十一日，支票號碼為ＡＡ000
    0000號，面額新台幣（下同）四十六萬五千八百元之支票一紙，係由不詳人
    士所偽造之有價證券（上述支票係瑀欣公司所有，惟僅於發票人處蓋有瑀欣公司
    大章與乙○○小章，其餘票據上應記載事項並未填載完成，乙○○於九十二年五
    月十五日，在台北市○○路上遺失），竟意圖供行使之用，於同年六月間某日，
    持該偽造支票，交由不知情之丙○○轉交己○○，換回其所有之三十五萬元支票
    及十六萬五千八百元現金，嗣己○○屆期提示系爭偽造支票，遭台北市票據交換
    所以該紙支票業經掛失止付為由退票，並函請警方偵辦，始悉上情。因認被告涉
    犯刑法第二百零一條第二項之行使偽造有價證券罪嫌。並以證人乙○○於警詢之
    指證，票據掛失止付通知書、遺失票據申報書影本各一紙為證據，復以被告就該
    支票之來源前後供詞反覆，再被告在不知支票前手之真實年籍，亦未要求前手背
    書以為確保，堪認被告於收受該支票時，應有該支票係遭人偽造之認識等為其論
    據。
貳、按犯罪事實應依證據認定之，無證據不得認定犯罪事實；又不能證明被告犯罪者
    ，應諭知無罪之判決，刑事訴訟法第一百五十四條第二項、第三百零一條第一項
    分別定有明文。又認定不利於被告之事實，須依積極證據，苟積極證據不足為不
    利於被告事實之認定時，即應為有利於被告之認定，更不必有何有利之證據（最
    高法院三十年上字第八一六號判例參照）。
參、訊據被告坦承持前揭支票並委由丙○○轉交予己○○換回其所有之三十五萬元支
    票及十六萬五千八百元現金等情，惟堅決否認有行使偽造有價證券之犯行，辯稱
    ：前揭支票係伊出售貨物予一自稱「李先生」之人時，該「李先生」所交付予伊
    之貨款，嗣經查證該「李先生」可能係名為「丁○○」者，伊不知道該支票係屬
    偽造等語。經查：
一、證人乙○○於警詢及檢察官偵訊時固證稱：前揭支票確為伊所遺失，且遺失時為
    空白支票等語（台灣桃園地方法院檢察署九十二年度偵字第一六○○五號卷第十
    三、四十四、四十五頁），惟查瑀欣公司（統一編號：00000000號，負
    責人：乙○○）於華泰商業銀行迪化街分行所設立之帳號0000000000
    000號存款帳戶，業於九十二年八月二十二日列為拒絕往來，且該公司自九十
    二年八月五日起至九十四年二月二十五日止，遭第一商業銀行建成分行及前揭華
    泰商業銀行迪化街分行等數家銀行退票之支票張數為七百張，其全部退票總金額
    高達二億九百三十五萬六千四百五十七元等情，此有九十四年二月二十一日華泰
    商業銀行（九四）華泰總迪化字第九四○八三八號函及函附之票據信用相關資料
    一份（本院卷第四十五至五十一頁）、法務部票據信用資訊連結作業查詢明細表
    一份（本院卷第一一一至一四七頁）在卷可憑，又瑀欣公司設立時所登記之資本
    額僅一百萬元，此亦有瑀欣公司基本資料一紙在卷可稽（九十三年度偵緝字第一
    二七二號卷第十八頁），則瑀欣公司之資本既僅一百萬元，乃其竟簽發如此鉅額
    大量之支票且均遭退票，則其簽發支票時顯無屆期兌現之意，參酌證人乙○○屢
    經本院傳喚、拘提無著，復另涉他案而為台灣士林地方法院、台灣板橋地方法院
    檢察署通緝中，堪認前揭支票應屬乙○○大量簽發而無法兌現俗稱「芭樂票」之
    人頭支票，從而公訴人所據以起訴被告犯罪之前提事實，即前揭支票係屬偽造一
    節顯與事實不符，自難認被告有何行使偽造有價證券之犯行。
二、按行使偽造有價證券以詐取財物，其取得財物行為，原已包含於該行使偽券行為
    之內，並不另成立詐欺罪名，殊無適用刑法第五十五條之餘地；又法院不得就未
    經起訴之犯罪審判，刑事訴訟法第二百六十八條定有明文，而犯罪事實是否已起
    訴，應以檢察官起訴書犯罪事實欄記載為準（最高法院三十一年上字第一九一八
    號判例、九十年台上字第五四一六號、九十三年度台上字第四六三五號判決意旨
    參照）。查本案公訴意旨係認被告涉行使前揭支票並持之向己○○取得財物，惟
    因行使偽造有價證券，本含有詐欺性質，固公訴人乃於被告所涉犯法條欄僅認被
    告係涉犯刑法第二百零一條第二項之行使偽造有價證券罪，然被告之行為並不構
    成行使偽造有價證券罪已如前述，惟揆諸前揭說明，公訴人既於起訴書被告犯罪
    事實
    欄已載明被告行使前揭支票持向己○○取得財物之行為，是應認公訴人就被告涉
    犯詐欺取財部分亦已起訴，本院自應就此部分審理，經查：
（一）證人己○○於本院證稱：伊與被告是好朋友，本案發生前，被告即曾向伊調借
      金錢，被告所積欠之金額約計二百多萬元，且被告有將土地設定抵押權予伊，
      本案縱若被告直接持前揭支票向伊借款，伊還是會借款予被告等語（本院卷第
      八十一頁），參以被告確有將其父楊合榮所有之數筆土地設定四百萬元之抵押
      權予證人己○○以為融資之用，此有證人己○○出具之聲明書及土地登記謄本
      各一份在卷可憑（本院卷第三十二至三十五頁），則以被告於本案發生前積欠
      證人己○○之借款金額約只達其設定抵押權債權金額之一半，參酌被告與己○○之情誼及己○○主觀上非全無再借款予被告之意願，衡情被告應無另行透過
      管道取得前揭人頭支票持向己○○借款之必要，是被告行使前揭支票時主觀上
      有無為自己不法所有之意圖尚非無疑。
（二）證人甲○○即被告之妻於本院證稱：「（問：有無看過前揭支票？）有，我是
      因九十二年六月底，有一家泰有營造公司找被告到武陵農場為新建之第二賓館
      工程（現改富野飯店）作綠化工程，當時我們在做工程時，有一位自稱李先生
      的人來問被告，稱讚我們的工程很不錯，詢問被告可否幫他訂購同樣的植栽，
      後由被告直接與該位李先生談，因李先生所買的東西有部分要向丙○○調貨，
      貨齊全後，我們就在同年六月底，在武陵農場交貨給李先生，李先生便將系爭
      支票交給被告，被告隨即順手交給我，我當時有檢查票上的記載無誤，我順口
      問李先生該支票是否他自己的，他回答：是他自己公司的票，所以我就沒叫他
      背書，當天李先生交付該支票時是下午五、六點，無法向銀行徵信，隔天早上
      我有向銀行徵信，徵信結果銀行告訴我這是新開戶的票，無退票紀錄」等語（
      本院卷第八十二頁），證人丙○○亦於本院證稱：「（問：當被告將系爭支票
      交付給你時，有無告訴你該支票確實用途為何？）他說那是他作工作，客戶交
      給他的貨款支票，他交給我是要換回上開三十五萬元的退票（該票為我本人所
      簽發），他交給我時，有說要把票面差額的現金給他」等語（本院卷七十五頁
      ），從而被告辯稱：前揭支票係伊向一自稱「李先生」之人所收取之貨款等語
      ，亦非全無所據。
（三）按檢察官所提出之證據，不足為被告有罪之積極證明，或所指出之證明方法，
      無從說服法院以形成有罪之心證，基於無罪推定之原則，自應為被告無罪判決
      之諭知，不得以被告否認犯罪所持之辯解為不可採，或不能指出其有利之證明
      方法，遽為有罪之認定（最高法院九十三年度台上字第二一四五號判決參照）
      ，次按以情況證據（即間接證據）斷罪時，尤須基於該證據在直接關係上所可
      證明之他項情況事實，本乎推理作用足以確證被告有罪，方為合法，不得徒憑
      主觀上之推想，將一般經驗上有利被告之其他合理情況逕予排除（最高法院三
      十二年上字第六十七號判例意旨參照）。查衡諸社會常情，簽發人頭支票即俗
      稱芭樂票者既無兌現票據之真意，而透過管道向之購買取得者，亦無非在交易
      時欲持該等人頭支票向他人行使，憑以獲取信用或財產上之不法利益，是該等
      購得人頭支票者於與他人交易時，顯有極大之可能係以虛偽之身份與他人交易
      ，而該與之交易之對象，亦顯係陷於錯誤即對該持人頭支票交易者之身份、該
      支票係屬人頭支票等產生錯誤，始會與之交易，本案被告與前揭支票之持有人
      己○○、經手人丙○○間均係朋友關係已如前述，是而本案亦因此始能依己○○等之供述循線知悉該支票係源自被告而來，惟就被告是否即係直接向販售人
      頭支票者購得前揭支票一節，綜觀公訴人所舉之證據，顯尚乏積極證據證明，
      是亦未能排除係另有一不詳年籍者購入前揭支票後持向被告詐取財物之可能，
      而依前揭說明，該購得人頭支票既有極大之可能係以虛偽之身份與被告交易，
      則被告自係因陷於錯誤始收受該支票，從而被告自無可能知悉其前手之詳確年
      籍，是自不能以被告未能明確指出其支票前手之年籍一節，即為被告不利之認
      定。
三、綜上所述，公訴人所舉之證據，不足積極證明被告有行使偽造有價證券之犯行，
    亦不足證明被告有詐欺之犯意，公訴人所指被告之犯罪嫌疑，尚有合理之懷疑存
    在，揆諸首開說明，因認被告犯罪尚屬不能證明，自應為其無罪之諭知。
據上論斷，應依刑事訴訟法第三百零一條第一項，判決如主文。
中      華      民      國  九十四      年      六      月  二十九 日
                                     台灣台中地方法院刑事第二庭
                                            審判長  法  官 蔡  名  曜
                                                    法  官 蔡  美  華
                                                    法  官 郭  書  豪
右正本證明與原本無異。
如不服本判決，應於送達後十日內向本院提出上訴狀 （須附繕本） ，上訴於台灣高
法院台中分院。
                                                    書記官
中      華      民      國      九十四      年      六      月  二十九 日
